【裁判字號】    99,交聲,777
【裁判日期】    990621
【裁判案由】    違反道路交通管理處罰條例聲明異議
【裁判全文】
臺灣桃園地方法院刑事交通事件裁定     99年度交聲字第777號
原處分機關  交通部公路總局新竹區監理所桃園監理站
異  議  人
即受處分人  甲○○
上列異議人即受處分人因違反道路交通管理處罰條例案件，對於
交通部公路總局新竹區監理所桃園監理站民國99年6 月1 日桃監
裁罰字第裁52-DB0000000號違反道路交通管理事件裁決書所為處
分聲明異議，本院裁定如下：
    主  文
原處分撤銷。
甲○○汽車駕駛人，駕駛汽車經測試檢定酒精濃度超過規定標準
，吊扣小型車普通駕駛執照拾貳個月，並施以道路交通安全講習
。
    理  由
一、原處分意旨略以：異議人即受處分人甲○○於民國99年2 月
    3 日晚間11時41分許，飲酒後駕駛車牌號碼HB-5169 號自用
    小客車，行經桃園縣龜山鄉○○路○ 段363 號前，為警攔檢
    查獲，並測得呼氣酒精濃度含量達每公升0.70毫克，已逾規
    定不得駕駛車輛之濃度標準，乃依法掣單舉發違規，爰依道
    路交通管理處罰條例第35條第1 項第1 款之規定，裁處異議
    人罰鍰新臺幣（下同）49,500元，並吊扣駕照12 個 月及施
    以道路安全講習之處分。
二、異議意旨略以：異議人即受處分人甲○○已經臺灣桃園地方
    法院檢察署檢察官以99年度偵字第5612號為緩起訴處分，緩
    起訴期間為99年4 月20日至100 年4 月19日，其已向財團法
    人臺灣更生保護會桃園分會支付緩起訴處分金30,000元，則
    上開49,500元之罰鍰顯有重覆處罰之疑慮，爰依法聲明異議
    ，請求撤銷原處分等語。
三、經查：
  (一)本件異議人甲○○於上開時、地駕駛車牌號碼 HB-5169號
      自用小客車，行經桃園縣龜山鄉○○路○ 段363 號前，為
      警攔檢查獲，並測得呼氣酒精濃度含量達每公升0.70毫克
      ，業已超過規定標準之事實，有桃園縣政府警察局舉發違
      反道路交通管理事件通知單1 紙在卷可稽，且為異議人於
      聲明異議狀內所不爭執，其前開違規行為堪以認定。
  (二)按94年2 月5 日公布，於95年2 月5 日施行之行政罰法第
      26條規定：「一行為同時觸犯刑事法律及違反行政法上義
      務規定者，依刑事法律處罰之。但其行為應處以其他種類
      行政罰或得沒入之物而未經法院宣告沒收者，亦得裁處之
      。前項行為如經不起訴處分或為無罪、免訴、不受理、不
      付審理之裁判確定者，得依違反行政法上義務規定裁處之
      」此即所謂一事不二罰之原則。揆諸該條立法理由，一行
      為同時觸犯刑事法律及違反行政法上義務規定時，由於刑
      罰與行政罰同屬對不法行為之制裁，而刑罰之懲罰作用較
      強，故在處罰目的相同且處罰方式相同時，若依刑事法律
      處罰，即足資警惕時，實無一事二罰再處行政罰之必要。
      且刑事法律處罰，由法院依法定程序為之，較符正當法律
      秩序，應予優先適用。故同時觸犯刑事法律及違反行政法
      上義務規定之行為，行政機關得否科以與刑罰相類之行政
      罰處罰，端視該行為之刑事訴追或審判程序終局結果而定
      ，在刑事訴追、審判程序尚未終局確定前，行政機關自不
      得逕予裁罰；至於罰鍰以外之沒入或其他種類行政罰，因
      兼具維護公共秩序之作用，為達行政目的，行政機關仍得
      併予裁處。故汽車駕駛人酒後駕車時，如同時觸犯刑法第
      185 條之3 之公共危險罪者，道路交通主管機關除依上開
      行政罰法第26條第1 項但書規定，處以其他種類行政罰外
      ，關於行政罰鍰部分，即應依行政罰法第26條、道路交通
      管理處罰條例第10條等規定移送地方法院檢察署處理，其
      後非有行政罰法第26條第2 項所定不起訴等事由，不得再
      依道路交通管理處罰條例第35條第1 項第1 款之規定，裁
      處行為人罰緩。
  (三)次按緩起訴期間內，有下列情形之一者，檢察官得依職權
      或依告訴人之聲請撤銷原處分，繼續偵查或起訴：於期
      間內故意更犯有期徒刑以上刑之罪，經檢察官提起公訴者
      。緩起訴前，因故意犯他罪，而在緩起訴期間內受有期
      徒刑以上刑之宣告者。違背第253 條之2 第1 項各款之
      應遵守或履行事項者，刑事訴訟法第253 條之3 第1 項定
      有明文。準此可認，經檢察官為「緩起訴」處分者，於「
      緩起訴」之猶豫期間內，最終是否會被檢察官提起公訴，
      猶懸而未定，亦即「緩起訴」處分於猶豫期間內尚未具有
      實質之確定力，檢察官於緩起訴期間內，可對被告為繼續
      觀察，如被告顯無反省警惕之情或根本欠缺反省警惕之能
      力，檢察官仍得依職權或依告訴人之聲請，將被告「緩起
      訴」處分撤銷，足見緩起訴處分顯與不起訴處分之性質不
      同。而行政罰法第26條明定「一行為不二罰」之原則，且
      應受行政罰之行為如經「不起訴處分或為無罪、免訴、不
      受理、不付審理」之裁判確定者，始得依違反行政法上義
      務規定裁處之，並未包括「緩起訴」處分在內；雖「緩起
      訴」處分之最終使被告免於刑事訴追之效果與「不起訴」
      處分之效果相同，行政罰法第26條第2 項是否包括緩起訴
      處分情形，固非無疑，惟觀以被告須待緩起訴處分實質確
      定時，才最終地確定免於受刑事訴追，亦即在緩起訴期間
      內即猶豫期間期滿前，該緩起訴處分仍有被撤銷之可能，
      此時原處分機關若依法為行政裁決，將使受處分人有同時
      遭受行政處罰及刑事訴追之危險，顯與行政罰法第26條規
      定之立法意旨相違背。且檢察官為緩起訴處分時，依刑事
      訴訟法第253 條之2 第1 項規定對被告所為之指示及課予
      負擔，具有實質刑罰之效果，對被告具有財產減少及自由
      受限之影響，性質上可謂刑事處分，而緩起訴制度雖以特
      別預防為優先考量，但在具體個案決定上，實亦達到一般
      預防的作用及報應理念，基於一行為不二罰原則，異議人
      既已就其行為受到刑事處分，自不應因同一行為再受到國
      家的處罰（臺灣高等法院暨所屬法院96年法律座談會刑事
      類提案第36號研討結果參照）。
四、異議人上揭酒後駕車之行為，因同時另犯刑法第185 條之 3
    之服用酒類不能安全駕駛動力交通工具而駕駛罪，業經移送
    臺灣桃園地方法院檢察署檢察官於99年3 月30日以99年度偵
    字第5612號為緩起訴處分，緩起訴期間為1 年( 緩起訴期間
    自99年4 月20日起至100 年4 月19日止) ，異議人應於緩起
    訴處分確定後6 個月內向財團法人臺灣更生保護會桃園分會
    支付30,000元處分金，並參加臺灣桃園地方法院檢察署舉辦
    之「法治教育講習」1 場次，異議人雖已於緩起訴確定後之
    99年6 月1 日向該財團法人臺灣更生保護會桃園分會支付
    30,000元，然上開緩起訴處分書之緩起訴期間尚未屆滿等情
    ，有上開緩起訴處分書、臺灣銀行無摺存入憑條存根、臺灣
    高等法院被告全國前案紀錄表各1 份在卷可稽，揆諸前揭說
    明，原處分機關在異議人尚未經終局確定無庸受刑事處罰前
    ，逕於99年6 月1 日裁處罰鍰49,500元部分，即難謂適法。
    至吊扣小型車普通駕駛執照12個月及施以道安講習部份，乃
    裁罰性之不利處分，為維護交通安全，促使駕駛人於飲酒後
    能知所警惕，實有教導駕駛人了解交通規則並加強其遵循之
    必要，故依行政罰法第26條第1 項但書之規定，仍得裁處之
    ，原處分關於異議人此部份之裁處，並無違誤之處。
五、次按，道路交通管理處罰條例第35條第1 項僅規定「吊扣其
    駕駛執照一年」，並未明定其駕駛執照之種類，則有關吊扣
    、吊銷駕駛執照處分效力與執行方式之法令依據，當係依據
    道路交通管理處罰條例第68條規定，而該條業於94年12月14
    日修正公布，並自95年3 月1 日施行。修正前之道路交通管
    理處罰條例第68條原規定：「汽車駕駛人，因違反本條例及
    道路交通安全規則之規定，受吊扣或吊銷駕駛執照處分時，
    吊扣或吊銷其持有各級車類之駕駛執照」，其立法意旨在於
    違規行為對道路交通秩序之維持及道路交通安全已生較大之
    影響，故規定吊扣或吊銷其持有各級車類之駕駛執照，以限
    制其繼續駕車行駛道路之權利，其係屬駕駛行為之限制，並
    不因所持駕駛執照種類不同而有所差異。惟因考量原條文將
    違法或違規駕駛人所持有各級車類之駕駛執照一併吊銷或吊
    扣，失之過酷，對於人民工作與生活影響過鉅，有違比例原
    則，經與交通部協商後，乃將其中「受吊扣處分者，吊扣其
    持有各級車類之駕駛執照」部分之規定刪除，則修正後道路
    交通管理處罰條例第68條之規定，既已刪除「吊扣」等字，
    而僅餘「吊銷」等字，依「明示其一，排除其他」之法理，
    該條應係明示排除「吊扣駕駛執照處分時，吊扣其持有各級
    車類之駕駛執照」之規定，而僅餘「吊銷駕駛執照處分時，
    始吊銷其持有各級車類之駕駛執照」之規定，而限縮修正前
    條文之適用範圍。循此以觀，駕駛人違反道路交通管理處罰
    條例第35條第1 項第1 款之規定而受吊扣駕駛執照處分時，
    依修正後同法第68條規定並參照其修正意旨，應僅得吊扣違
    規或違法當時駕駛車類之駕駛執照，否則將造成同一違規或
    違法行為，因受處分人持有駕駛執照種類之不同，而異其處
    分之結果。況酒醉駕車行為係製造法所不容許之風險，以風
    險製造之立場觀之，並不因駕駛車輛種類之不同，而有所差
    別，但從風險實現之觀點而言，酒醉駕駛車類之不同，其對
    於交通安全衍生之實害結果也有所差異，如駕駛人駕駛低一
    級之車類違反本條例之規定時，不論其所造成之實害結果，
    而一律吊扣駕駛人所持有之各類駕照，亦有違相同事件相同
    處理，不同事件不同處理之平等原則（臺灣高等法院暨所屬
    法院97年法律座談會刑事類提案第40號討論暨審查意見參照
    ）。準此，參諸上開道路交通管理處罰條例第68條之修正過
    程與修正理由，行為人有道路交通管理處罰條例第35條第1
    項第1 款所規定之違規行為，須吊扣駕駛執照時，應僅能吊
    扣行為人違法或違規當時駕駛車輛所憑之駕駛執照，不得再
    吊扣行為人所持有、與駕駛違規車輛無關之其他各級車類駕
    駛執照至明。經查：異議人甲○○現持有之駕駛執照為小客
    車普通駕駛執照，而依前開說明，異議人因飲用酒類後駕駛
    自用小客車，且經酒精檢測呼氣直達每公升0.70毫克之情形
    ，揆諸前開修法經過及說明，異議人違規當時既係駕駛自用
    小客車，依法僅得以吊扣異議人所持有該級車類之駕駛執照
    ，不得因異議人僅持有小型車普通駕駛執照之實體物，遂吊
    扣異議人所持有之各級駕駛執照，此舉將剝奪異議人駕駛普
    通輕型機車之權利，亦與修正後道路交通管理處罰條例第68
    條之規定未合。
六、綜上所述，異議人確有在上開時、地，因酒後駕車之違規行
    為，原處分機關依道路交通管理處罰條例第35條第1 項第1
    款、第24條第1 項第2 款之規定，裁處異議人自99年7 月 1
    日起吊扣小型車普通駕駛執照12個月及施以道路交通安全講
    習處分之其他種類行政裁罰部分，核無違誤；惟原處分機關
    在緩起訴處分尚未實質確定前，逕依道路交通管理處罰條例
    第35條第1 項第1 款裁罰異議人罰緩49,500 元 ，違反行政
    罰法第26條第1 、2 項之「一事不二罰」之規定，難認允當
    ，原處分既有上開違法不當之處，本院即無從維持。從而，
    異議人提出之異議為有理由。又基於本件為同一交通違規行
    為，原處分機關所為之吊扣處分、罰鍰、道路交通安全講習
    之各處分無從區分，雖異議人未就吊扣、施以道路交通安全
    講習之處分有所爭執，仍應由本院將原處分撤銷，自為裁罰
    如主文第2 項所示，以期適法。至罰鍰部分應由原處分機關
    俟上開緩起訴期間屆滿後，依異議人日後是否經撤銷緩起訴
    並受刑事追訴處罰之情形，並參酌道路交通管理處罰條例第
    35條第8 項所定「經裁判確定處以之罰金低於本條例第92條
    第3 項所訂最低罰鍰基準規定者，應依本條例裁決繳納不足
    最低罰鍰」及臺灣高等法院暨所屬法院97年法律座談會刑事
    類提案第39號研討結果之意旨，另為適法之處理，併此敘明
    。
據上論斷，應依應依道路交通管理處罰條例第87條第2 項，道路
交通案件處理辦法第20條前段，裁定如主文。
中    華    民    國    99    年    6     月    21    日
                  交通法庭    法  官    黃裕民
以上正本證明與原本無異。
如不服本裁定，應於裁定送達後5 日內向本院提出抗告狀（應附
繕本）。
                              書記官    劉家蕙
中    華    民    國    99    年    6     月    28    日

司法院資訊處製作；財團法人民間司法改革基金會備份。
